臺灣臺南地方法院民事判決
111年度訴字第37號
原      告  葉美言  
訴訟代理人  侯信逸律師
複  代理人  賴怡馨律師
訴訟代理人  鄭志侖律師
被      告  林亭燦  
訴訟代理人  林明慶  
            江信賢律師
            蔡麗珠律師
            蘇榕芝律師                      
            鄭安妤律師
上列當事人間請求分割共有物事件，經本院於民國111年11月7日
言詞辯論終結，判決如下：
    主    　文
一、兩造共有坐落臺南市○○區○○○段0000地號、面積4,971平方公
    尺之土地，分割如附圖一所示，即：編號甲、面積1,242.75
    平方公尺土地，分歸原告取得；編號乙、面積3728.25平方
    公尺土地，分歸被告取得。
二、兩造應按如附表二所示之金額補償或受補償。　　
三、訴訟費用由兩造按如附表一所示比例負擔。
    事實及理由
壹、程序方面：
　　按不變更訴訟標的，而補充或更正事實上或法律上之陳述者
    ，非為訴之變更或追加，民事訴訟法第256條定有明文。又
    裁判分割共有物屬形成判決，法院定共有物之分割方法，不
    受當事人聲明之拘束。是當事人主張之分割方案，僅為攻擊
    防禦方法，縱為分割方案之變更或追加，亦僅屬補充或更正
    事實上或法律上之陳述，而非訴之變更或追加。查兩造於本
    件訴訟過程中，雖多次提出不同的分割方案，惟根據前述說
    明，均與訴訟標的之變更或追加無涉，僅屬補充或更正事實
    上及法律上之陳述。
貳、實體方面：
一、原告起訴主張：
　㈠坐落臺南市○○區○○○段0000地號（面積4,971平方公尺）土地
    為兩造所共有，應有部分比例如附表一所示（以下稱系爭土
    地）。兩造對系爭土地並無不分割之協議，亦無因物之使用
    目的致不能分割之情形，惟兩造無法達成分割之協議，爰依
    民法第823條第1項、第824條第2項規定提起本件訴訟。　
　㈡系爭土地上坐落一高壓電鐵塔（下稱系爭鐵塔），因兩造均
    不願意讓系爭鐵塔於系爭土地分割後坐落於自己所分得之部
    分，是考量系爭土地使用現況，原告主張系爭土地應分割如
    附圖一所示，即編號甲、面積1,242.75平方公尺土地，分歸
    原告取得；編號乙、面積3728.25平方公尺土地，分歸被告
    取得（下稱原告分割方案），兩造均承受系爭鐵塔部分坐落
    於各自分得部分之不利益，且分割後之編號甲、乙土地均鄰
    4公尺寬排水公設農路，此應屬較為公平、合理之方案等語
    。
　㈢聲明：如主文第一項所示。　　
二、被告則抗辯以：
　㈠系爭土地為農業用地，應以種植農作物為主要之使用目的，
    兩造依附圖三所示之範圍各自使用多年，惟原告前曾於其使
    用範圍內非法掩埋廢棄物，迄今未再有任何種植農作物之行
    為。
　㈡基於系爭土地於分割後通行之公平性，以及被告受分配土地
    未來再行分割利用之可能性，被告主張如附圖二所示之分割
    方案，即編號甲、面積3728.25平方公尺土地分歸被告所有
    ，編號乙、面積1242.75平方公尺土地分歸原告所有（下稱
    被告分割方案）。原告分割方案中被告所分得之土地形狀呈
    現不規則，且原告所分得之土地，其鄰接東側道路之比例占
    該道路長度近3分之2，相較於原告就系爭土地之應有部分比
    例實不成比例，且導致被告所分得之土地將來會面臨農業機
    械進出的困難，農耕便利性不佳等語。
　㈢聲明：系爭土地分割如附圖二所示：編號甲、面積3728.25平
    方公尺土地分歸被告所有，編號乙、面積1242.75平方公尺
    土地分歸原告所有。　　　
三、得心證之理由：
　㈠按各共有人，除法令另有規定外，得隨時請求分割共有物。
    但因物之使用目的不能分割或契約訂有不分割之期限者，不
    在此限；共有物之分割，依共有人協議之方法行之。分割之
    方法不能協議決定者，法院得因任何共有人之請求，命為下
    列之分配：一、以原物分配於各共有人。但各共有人均受原
    物之分配顯有困難者，得將原物分配於部分共有人。二、原
    物分配顯有困難時，得變賣共有物，以價金分配於各共有人
    ；或以原物之一部分分配於各共有人，他部分變賣，以價金
    分配於各共有人；以原物為分配時，如共有人中有未受分配
    ，或不能按其應有部分受分配者，得以金錢補償之，民法第
    823條第1項、第824條第1至3項分別定有明文。查系爭土地
    為兩造所共有，應有部分如附表一所示，此有系爭土地登記
    第一類謄本（南司調卷第59頁）在卷可查，兩造既未訂有不
    分割特約，亦無因物之使用目的不能分割情事，則原告依民
    法第823條第1項、第824條第2項規定，訴請分割系爭土地，
    即屬有據，應予准許。
　㈡次按法院定共有物分割之方法，固可由法院自由裁量，惟應
    斟酌各共有人之意願、利害關係、共有物之性質、分割後之
    經濟效用及公共利益等為公平決定。本院具體考量：
　⒈系爭土地使用分區為一般農業區，使用地類別為農牧用地，
    此有系爭土地登記第一類謄本在卷可憑。又兩造多年來就系
    爭土地事實上為分管使用（南司調卷第14頁；訴字卷第47頁
    ），使用情形如附圖三所示，另有系爭土地使用現況照片等
    （訴卷第23至39頁）在卷可查。據此，可知系爭土地東北以
    及東南側長期為原告所管領、使用，系爭土地西側則屬被告
    長期管領、使用之區域。
　⒉系爭土地東側鄰臺南市歸仁區成功路1段27巷60弄之4公尺寬
    道路（下稱系爭道路），此為系爭土地唯一與公路相連接之
    處所，系爭道路約有280平方公尺之面積坐落於系爭土地上
    ，呈南北向之不規則條狀帶。系爭鐵塔位於系爭土地東南側
    ，面積4平方公尺，為高壓電設備所使用等情，有本院勘驗
    測量筆錄、現場照片、內政部國土測繪中心圖資服務雲影像
    、臺南市歸仁地政事務所111年3月24日所測量字第11100282
    19號函所檢附之土地複丈成果圖等（訴卷第113至127頁）在
    卷為證。準此，在分割系爭土地時，應確保兩造所分得之土
    地均能與系爭道路相連接，避免形成袋地，預留將來通行權
    之訟爭，且除非任何一造有意願，否則基於公平起見，系爭
    鐵塔應按兩造應有部分比例分別坐落於兩造各分得之土地。
　⒊再按耕地：指依區域計畫法劃定為特定農業區、一般農業區
    、山坡地保育區及森林區之農牧用地；每宗耕地分割後每人
    所有面積未達0.25公頃者，不得分割。但有下列情形之一者
    ，不在此限：四、本條例中華民國89年1月4日修正施行前之
    共有耕地，得分割為單獨所有；前項第3款及第4款所定共有
    耕地，辦理分割為單獨所有者，應先取得共有人之協議或法
    院確定判決，其分割後之宗數，不得超過共有人人數，農業
    發展條例第3條第11款、第16條第1項第4款及第2項分別定有
    明文。查系爭土地屬農業發展條例所稱之耕地，且兩造分別
    於61年、79年取得，又如按應有部分比例分割，則原告所能
    分得之土地面積為1,242.75平方公尺（計算式：4,971平方
    公尺÷4＝1,242.75平方公尺），顯未達0.25公頃（即2,500平
    方公尺），是系爭土地在採原物分割的情況下，至多僅能分
    割成2筆土地，此為法律上之客觀限制。
　⒋準此，本院考量兩造均不願意讓系爭鐵塔單獨坐落於各自分
    得之土地上，則系爭鐵塔於兩造分得土地上所占面積，應以
    兩造應有部分比例計算分擔之，即原告為1平方公尺（計算
    式：4平方公尺×【1／4】＝1平方公尺），被告則為3平方公尺
    （計算式：4平方公尺×【3／4】＝3平方公尺）。又原告所分
    得之土地應位於系爭土地東北或東南側，其餘部分則分歸被
    告所有，盡可能與系爭土地長期分管使用之現況相符。原告
    分割方案符合前述分配原則，被告雖抗辯該方案中，原告分
    得部分占系爭道路長度近3分之2，顯與原告應有部分比例不
    成比例等語，惟此情形是因系爭鐵塔屬嫌惡設施，其所在位
    置為兩造均不願受分配者，是採取南北向縱切之方式分割系
    爭土地，實屬不得不然之方法（如按應有部分比例，採東西
    向橫切之方式分割系爭土地，則系爭鐵塔將會全部坐落於南
    側之土地上，即如附圖二所示）。況且，系爭道路現況本是
    供兩造通行使用，於系爭土地分割後亦難認會有何改變，故
    被告抗辯原告分得部分鄰系爭道路之長度不成比例部分，實
    非系爭土地分割時應特別予以考量之事項。至被告再抗辯原
    告分割方案會導致被告分得之土地於農業使用上困難，無法
    讓大型農業機械進出，惟觀附圖一之比例尺，編號乙部分土
    地的長、寬均有相當距離，被告亦未具體舉證證明究竟是何
    種農業機械無法順利出入耕作，是被告此部分純屬空言抗辯
    ，要無可採。
　⒌相對而言，被告分割方案致系爭鐵塔完全坐落於原告所分得
    之土地內，原告單獨承受無法完整使用土地之不利益，對於
    原告實屬不公，難認可採。況且，原告分割方案本為原告依
    據被告最初之分割建議所提出（訴卷第47至53頁），被告嗣
    後又為追求自身利益之最大化而變更分割方案，益證被告分
    割方案難謂公允。
　⒍綜上，本院認為原告分割方案以兩造應有部分比例為基礎，
    分配範圍亦與兩造就系爭土地各自分管使用之現況相符，且
    未致任何一造單獨承受系爭鐵塔之不利影響，兩造於分割後
    均能對外聯絡公路，無通行或使用上之困難存在，從而，本
    院認為原告分割方案為當，最能兼顧兩造利益，且符合公共
    利益，應屬可採。　
　㈢末按共有物之原物分割，依民法第825條規定，係各共有人就
    存在於共有物全部之應有部分，互相移轉，使各共有人取得
    各自分得部分之單獨所有權。故如共有物之價值因位置不同
    而有差異，因原物分割而取得之價值較其應有部分折算價值
    為多者，即應以金錢補償其分配價值較少之共有人。如分配
    較多及較少之共有人均為多數時，為期公平，並符上開 共
    有物應有部分互相移轉之原則，該每一分配較多之共有人即
    應就其補償金額，對於分配較少之共有人全體為補償，並依
    各該短少部分之比例，定其給付金額（最高法院87年度台上
    字第28號民事判決意旨參照）。本院雖認原告分割方案可採
    ，然因該分割方案中，兩造所獲分配範圍不同，客觀上相較
    於原應有部分比例之權利價值可能略有不同，是關於分割後
    兩造應否互為補償、如何補償，本院囑託亞聯不動產估價師
    聯合事務所進行估價，並由謝華忠不動產估價師執行，結果
    認如依原告分割方案分割系爭土地，原告應補償被告之金額
    如附表二所示，此有亞聯不動產估價師聯合事務所111年7月
    6日YLZ0000000000號函所檢附之估價報告書（訴卷第193頁
    ，下稱系爭估價報告）在卷可查。本院考量系爭估價報告為
    領有不動產估價師開業證書、不動產估價師公會會員證書者
    所為，且與兩造無親屬或利害關係，製作報告時已對系爭土
    地進行實地勘估，考量產權、一般因素、區域因素、個別因
    素、不動產市場概況下，因系爭土地屬一般農業區農牧用地
    ，僅能採用比較法推估比準地之價格，復以該比準地價格為
    基礎，考量個別條件差異程度，進行調整、修正推估而得各
    土地之價格，據以計算差額找補，在比較標的選擇上亦有實
    際物件作為依據，以估價者之中立性、專業性以及系爭估價
    報告之推論內容綜合觀之，可認附表二之估價報告結論（即
    兩造互相補償之金額）應屬可採。
　㈣原告雖對於系爭估價報告有所質疑，惟本院認均無可採：
　⒈原告主張系爭估價報告就比準地選擇被告分割方案中編號甲
    地號土地，而非原告分割方案中編號乙地號土地，難認公允
    等語。惟此情是因被告分割方案編號甲地號土地與系爭土地
    分割前之地形較為相近（即地形均呈現L型），在差異上需
    調整之幅度較小所致。
　⒉原告主張系爭鐵塔於兩造分割方案中是否單獨坐落於其中一
    造之土地情形顯有不同，但系爭估價報告卻未於價格決定理
    由中進行【嫌惡設施】此項目之百分率調整，且於【土地可
    利用程度】此項目中，認原告分割方案中編號甲地號土地之
    可利用程度較差，卻認被告分割方案中編號乙地號土地可利
    用程度稍佳，惟系爭鐵塔於被告分割方案中是完全坐落於編
    號乙土地內，此判斷似有矛盾。又系爭道路有一部分之面積
    是坐落於系爭土地上，系爭估價報告未就此情形於【土地可
    利用程度】此項目中評估，有失公允等語。經查，系爭估價
    報告就嫌惡設施之影響評估是參考【臺南市辦理徵收補償市
    價查估用影響各行政區地價個別因素評價基準明細表】之臺
    南市歸仁區影響農業用地地價個別因素評價基準表中周邊環
    境條件之嫌惡設施訂定標準，而該基準明細表已將嫌惡設施
    修正為一定之範圍或距離，因此，雖然被告分割方案中編號
    甲地號土地未坐落系爭鐵塔，惟實質上等同緊鄰，因此系爭
    估價報告方將系爭鐵塔對於兩造分割方案之影響程度視為相
    同。另系爭估價報告就【土地可利用程度】此項目之評估是
    依據可實際耕作使用之面積進行計算，已考量系爭道路占用
    面積（及臨路寬度）、系爭鐵塔坐落面積，此有詳細之計算
    表可參，原告分割方案中編號甲地號土地無法耕作面積為17
    3平方公尺，占分割後土地面積比例13.92%，被告分割方案
    中編號乙地號土地無法耕作面積為35平方公尺，占分割後土
    地面積比例為2.82%，而比準地（即被告分割方案編號甲地
    號土地）之無法耕作面積比例為6.68%，是原告分割方案中
    編號甲地號土地之可利用程度較差，被告分割方案中編號乙
    土地可利用程度稍佳之結論是以根據此基礎計算後判定。
　⒊以上說明，有亞聯不動產估價師聯合事務所111年9月14日亞
    聯字第1110009號函（訴卷第247至269頁）在卷可憑，是原
    告前述主張難認可採，兩造按附表二所示之金額互為補償應
    屬公允。　
四、綜上所述，原告主張兩造並無不分割之特約，又無不能分割
    之情事，既為被告所不爭執，堪可認定，是原告訴請裁判分
    割系爭土地，符合法律規定。本院審酌兩造之應有部分之比
    例、使用現狀、經濟效益及兩造之意願等情，認原告分割方
    案符合公平原則，並兼顧共有人之利益，應採為本件之分割
    方法，並認兩造應以如附表二所示之金額互為補償，原告之
    請求，為有理由，爰判決如主文第一、二項所示。　　　　
五、末按訴訟費用，由敗訴之當事人負擔；因共有物分割、經界
    或其他性質上類似之事件涉訟，由敗訴當事人負擔訴訟費用
    顯失公平者，法院得酌量情形，命勝訴之當事人負擔其一部
    ，民事訴訟法第78條、第80條之1分別定有明文。查分割共
    有物事件本質上並無訟爭性，乃由本院斟酌何種分割方案較
    能增進共有物之經濟效益，並兼顧兩造之利益，以決定適當
    之分割方法。本件原告請求分割共有物，因兩造均獲得利益
    ，如僅由敗訴之被告負擔，本院認為顯失公平，爰依兩造獲
    得之利益及就系爭土地應有部分之比例確定訴訟費用之負擔
    如主文第三項所示。
六、本件事證已臻明確，兩造其餘之攻擊、防禦方法或所提證據
    ，經本院斟酌後，認為均不足以影響本判決之結果，無逐一
    論駁之必要，併此敘明。
七、訴訟費用負擔之依據：民事訴訟法第78條、第80條之1。
中　　華　　民　　國　　111 　年　　11　　月　　16　　日
                  民事第五庭    法    官　廖建瑋
以上正本係照原本作成。
如對本判決上訴，須於判決送達後20日內向本院提出上訴狀。
如委任律師提起上訴者，應一併繳納上訴審裁判費。
中　　華　　民　　國　　111 　年　　11　　月　　16　　日
                                書 記 官  鄭梅君   　　

附表一：   編號 共有人姓名 應有部分比例   1 葉美言 4分之1   2 林亭燦 4分之3 
　　　　　　　　　
附表二：    應受補償人暨金額   林亭燦 應補償義務人暨金額 （新臺幣／元）  葉美言  46,603元